【裁判字號】    96,訴,296
【裁判日期】    970205
【裁判案由】    給付借款
【裁判全文】
臺灣臺南地方法院民事判決               96年度訴字第296號
原      告  臺南縣新營市農會
法定代理人  丑○○
訴訟代理人  楊絮如
            子○○
            庚○○
被      告  癸○○
            丁○○
            戊○○
            丙○○
共      同
訴訟代理人  己○○
上列當事人間請求給付借款事件，經本院於民國97年1月22日言
詞辯論終結，判決如下：
    主  文
被告應連帶給付原告新台幣參佰柒拾玖萬元及自民國87年9月18
日起至清償日止，按週年利率百分之十一點二計算之利息，並自
民國87年10月18日起至清償日止，在六個月以內按上開利率百分
之十計算，超過六個月者，按上開利率百分之二十計算之違約金
。
訴訟費用新台幣參萬捌仟伍佰貳拾壹元由被告連帶負擔。
本判決於原告以新台幣壹佰貳拾柒萬元為被供擔保後，得假執行
；但被告以新台幣參佰柒拾玖萬元為原告預供擔保後，得免為假
執行。
    事實及理由
一、原告起訴主張：訴外人李龍輝於84年9月18日向原告借款計
    新台幣（下同）45,000,000元（以下簡稱系爭借款）。本借
    款案曾受償計41,210, 000元，尚有不足額計3,790,000。之
    後訴外人李龍輝未按期履行清償，經原告屢次催索，均未出
    面清償給付其借款。另訴外人李龍輝業已於民國87年4月30
    日死亡，被告癸○○、丁○○、戊○○、丙○○等6人皆
    為訴外人李龍輝之第一順位繼承人，且未辦理限定繼承或拋
    棄繼承，依法自應承受案外人李龍輝財產上之一切權利義務
    ，爰依繼承及消費借貸法律關係提起本件訴訟，並聲明：（
    一）被告應連帶給付原告3,790,000元及自民國87年9月18日
    起至清償日止，按年息百分之11.2計算之利息，並自87年10
    月18日起至清償日止，在6個月以內，按上開利率10%計算，
    超過6個月者，按上開利率20%計算之違約金。（二）原告願
    供擔保，請求准予宣告假執行。
二、被告則以：（一）否認訴外人李龍輝於84年9月18日向原告
    借款45,000,000元。也否認原告所提擔保放款借據中訴外人
    李龍輝簽名及印文之真正，且被告等均不知李龍輝生前有積
    欠原告系爭借款云云資為抗辯。並聲明：（一）原告之訴駁
    回。（二）若受不利判決，願供擔保免予假執行。
三、本件經協商並簡化爭點，確認兩造不爭執及爭執事項如下（
    本院96年12月26日言詞辯論筆錄，本院卷，187頁）：
        【兩造不爭執事項】
    （一）84年9月18日被告癸○○、丁○○、戊○○、丙○○
          之被繼承人李龍輝為借款人名義簽立借據，向原告貸
          款4500萬元，以訴外人壬○○及乙○○為連帶保證人
          。
    （二）系爭借款於84年9月18日撥入訴外人李龍輝於原告之
          帳戶，同日即提領30,399,575元，並分兩筆，分別為
          10,399,575元及20,000,000元匯入壬○○在佳里鎮農
          會，00000000000000號帳號。
    （三）李龍輝於87年4月30日已死亡，被告癸○○、丁○○
          、戊○○、丙○○，並未拋棄繼承及限定繼承。
    （四）系爭借款曾受償4121萬元，尚欠如原告訴之聲明所示
          之金額。
    （五）以上事實，有原告提出之擔保放款借據、交易明細表
          、李龍輝除戶戶籍謄本、被告癸○○、丁○○、李雅
          蓉、丙○○之戶籍謄本、印鑑卡、本院93年9 月8日
          93南院慶民雅字第0930038371號函、利率變動表、取
          款憑條、收入及支出傳票（以上均影本）（本院卷，
          6至9頁、139至154頁）為證，復為兩造所不爭，應堪
          信為真實。
 【兩造爭執事項】
    系爭借款是否為被告等之被繼承人李龍輝所借？
四、茲就上開兩造爭執事項，分述本院得心證理由如下：
 （一）查訴外人李龍輝於八十四年九月二日進入本國國境後，
       直至八十四年十月十四日始再度出境，有本院依職權向
       內政部入出境管理局函調之入出境連結作業一份可稽（
       本院卷，49頁），是以依上開入出境資料所示，系爭借
       款借款之時即84年9月18日，訴外人李龍輝確在國內無訛
       ，被告辯稱，李龍輝於借款時正身處國外，系爭借款不
       可能為李龍輝所借云云，自無足採。
 （二）次查，證人即原告之經辦人員甲○○證稱：「這件借款是
       我在擔任放款所辦，．．．我當時有通知借款人李龍輝、
       擔保物提供人來對保，我是個別通知他們對保，李龍輝本
       人有親自到農會，時間是在84年9月18日到農會，我有跟
       他核對身分證，請他提出印章，辦理對保寫對保書，請他
       簽立借據，借據是我們先準備好，請他簽寫，他拿出印章
       由我們幫他蓋印，全部辦理完畢後才會撥款」、「（錢是
       撥到那裡？）錢是撥入李龍輝的帳戶，帳戶是櫃台信用部
       小姐辦理的。」、「（所謂對保是如何對？）就是請他本
       人來，我有核對身分證，確認是他本人。」（本院96年5
       月18日言詞辯論筆錄，本院卷，77至78頁）等語、證人即
       原告之存款經辦辛○○亦具結證稱：「（提示印鑑卡是否
       妳所經辦？）上面有我印章應該是我辦理，辦理存款印鑑
       卡必須由本人帶身分證及印章來開戶，開戶都是本人來開
       ，所以這張印鑑卡應該是客人本人來簽立，而且會請本人
       在印鑑卡上親自簽名，印鑑卡右方的存款人簽章一定由他
       本人親自所簽立。」、「我經辦的部分都有要求本人來開
       立，我都會核對身分證，這樣就可以開戶，我會核對身分
       證照片與本人是否相符，．．．我經辦的部分一定有要求
       本人來開戶。」（本院96年7月6日言詞辯論筆錄，本院卷
       ，88至90頁）等語，依上開證人所言，本件貸款、對保及
       辦理印鑑卡、開戶等手續均依法核實辦理，並無違誤之情
       事，經此嚴格之審查手續，當不可能發生偽造簽名及盜用
       印文之情事，則系爭借款應係訴外人李龍輝所申貸並辦理
       借款無訛。被告抗辯系爭借款非李龍輝所借云云，自無足
       採。
（三）證人即系爭借款之連帶保證人壬○○：「連帶保證人欄是
      我簽的。．．．我認識李龍輝，我是幫他做保證。」「．
      ．．我與李龍輝一起投資合夥建築，借貸的款項是供合夥
       之用。」（本院96年11月20日言詞辯論筆錄，本院卷，
       160頁），證人即另一名連帶保證人乙○○亦證稱：「（
       是否認識李龍輝？）他是我們合夥的股東，壬○○也是
       。」、「（借據上連帶保證人的簽名是否你所親簽？）
       是我簽的。．．．」（本院96年12月26日言詞辯論筆錄
       ，本院卷，187頁），且系爭借款於借貸當日即撥入訴外
       人李龍輝於原告之帳戶，並於同日提領系爭借款中之30,
       399,575元，並分兩筆，分別為10,399,575元及20,000,
       000元匯入壬○○在佳里鎮農會，00000000000000號帳號
       ，已如上述，益徵系爭借款係為了李龍輝與證人壬○○
       、乙○○間合夥事業資金之所需而借貸，大部分也用於
       三人合夥事業，若未經李龍輝同意，系爭借款豈有可能
       先入李龍輝之帳戶，再分筆轉入壬○○之帳戶？且系爭
       借款自84年9月18日起放款之息均由證人壬○○及訴外人
       蔡主恩、洪于惠、陳碧井等人電繳息；87年5月11日起
       之繳息則由訴外人黃明桃、乙○○及寶島銀行台南分行
       轉入等情，業據原告陳明在卷，並有交易明細表可稽（
       本院卷，169頁、180頁），若系爭借款上李龍輝之簽名
       確如被告所辯，係壬○○所偽造，系爭借款亦為壬○○
       所借，與李龍輝無涉，則為何借得之款項未逕入壬○○
       之帳戶，而係先入李龍輝之帳戶，再輾轉由李龍輝之帳
       戶入壬○○之帳戶，且設若本件借款人李龍輝之簽名
       確係壬○○所偽造，真正的借款人係壬○○，並非李龍
       輝，則壬○○取得款項後，對本件清償責任，應避之惟
       恐不及，豈會願擔負後續一段時間之繳付本息之責？又
       若本件借款非李龍輝所借供合夥資金之用，則另一合夥
       人即連帶保證人乙○○焉會自願負擔一段時間之繳付本
       息之責？況系爭放款借據上借款人李龍輝之簽名與連帶
       保證人壬○○之簽名，無論筆劃、書寫方法均大異其趣
       ，以肉眼即足以辨識非同一人所為，被告空言否認系爭
       借據中李龍輝之簽名及印文之真正，並辯稱系爭借款非
       李龍輝所借云云，洵屬無據，要非可採。
       末查，證人壬○○及乙○○同為本件借款之連帶保證人
       ，對於系爭借據是否為李龍輝所親簽，應知之甚稔，其
       二人雖不約而同證稱：系爭放款借據上之李龍輝之簽名
       是否為李龍輝所親簽伊並不知道或不確定等語（本院96
       年11月20日及同年12月26日言詞辯論筆錄，本院卷，160
       、187頁），應係為脫免李龍輝之借款責任，以間接解除
       被告等因繼承而需擔負之本件清償責任，蓋壬○○及乙○○既與李龍輝生前同為事業合夥人，交情匪淺，應可
       認定，其為李龍輝或李龍輝之繼承人卸責，亦屬人情之
       常，自不能因渠等二人證稱系爭放款借據上之李龍輝之
       簽名是否為李龍輝所親簽，伊並不知道或不確定等語，
       即為被告等有利之認定。
       綜上所述，本件系爭借款之借款人為訴外人李龍輝，至
       為明確。原告既已將系爭借款交付予李龍輝，李龍輝即
       應負清償責任，至李龍輝事後不論將款項交付予何人，
       或作何使用，均不影響李龍輝身為借款人之清償責任。
五、按「繼承人自繼承開始時，除本法另有規定外，承受被繼承
    人財產上之一切權利、義務。但權利、義務專屬於被繼承人
    本身者，不在此限。」民法第1148條定有明文。本件訴外人
    既與原告成立系爭借款契約，並積欠如原告訴之聲明所示之
    金額、利息及違約金，被告為其繼承人，依上開民法規定，
    自應負連帶清償責任。從而，原告起訴請求被告應連帶給付
    原告3,790,000元及自民國87年9月18日起至清償日止，按年
    息百分之11.2計算之利息，並自87年10月18日起至清償日止
    ，在6個月以內，按上開利率10%計算，超過6個月者，按上
    開利率20%計算之違約金，為有理由，應予准許。
六、兩造陳明願供擔保請為宣告假執行或免為假執行，經核均與
    規定相符，爰分別酌定相當之擔保金額予以宣告。
七、因本案事證已臻明確，兩造其餘主張陳述及所提之證據，均
    毋庸再予審酌，附此敘明。
八、本件訴訟費用為38,521元（裁判費38,521元），被告既受敗
    訴判決，應由被告連帶負擔，爰依民事訴訟法第87條第1項
    裁判如主文第二項所示。
九、結論：
    本件原告之訴為有理由，依民事訴訟法第78條、第85第2項、
    第87條第1項、第390條第2項、第392條，判決如主文。
中    華    民    國    97    年    2     月    5     日
                  民事第三庭    法  官  孫玉文
以上正本係照原本作成。
如對本判決上訴，須於判決送達後20日內向本院提出上訴狀。
中    華    民    國    97    年    2     月    5     日
                                書記官  蘇玟心


司法院資訊處製作；財團法人民間司法改革基金會備份。
